ACORDAO-COMPLETO-2530117

ACÓRDÃO 2529/2022 ATA 14/2022 - PRIMEIRA CÂMARA

VISTOS, relatados e discutidos estes autos de recursos de reconsideração interpostos pelo Instituto Latino-Americano de Tecnologia em Educação e Ciências (Ilatec) e por Eduardo Henrique de Magalhães Melo, ex-Presidente do Instituto, gestão 12/5/2008-18/9/2013, por meio do qual se insurgem contra o Acórdão 3776/2020-TCU-Primeira Câmara;
ACORDAM os ministros do Tribunal de Contas da União, reunidos em sessão da 1ª Câmara, diante das razões expostas pelo relator, em:
9.1. conhecer dos recursos de reconsideração interpostos, com fundamento nos arts. 32 e 33 da Lei 8.443/1992, para, no mérito, dar-lhes provimento parcial, de sorte a afastar do débito originalmente imputado a quantia de R$ 17.279,84 (dezessete mil, duzentos e setenta e nove reais e oitenta e quatro centavos) e reduzir a multa individual atribuída aos recorrentes pelo item 9.3 do Acórdão 3776/2020-TCU-Primeira Câmara, para R$ 97.000,00 (noventa e sete mil reais) ;
9.2. encaminhar cópia desta deliberação aos recorrentes, ao Ministério Público da União e aos demais interessados.

Recurso de reconsideração interposto contra deliberação que julgou irregulares as contas dos recorrentes, condenando-os ao pagamento do débito apurado e da multa aplicada, em virtude da não comprovação da regular aplicação dos recursos disponibilizados mediante convênio, para execução de ações de qualificação social e profissional.

Primeira Câmara

Instituto Latino-Americano de Tecnologia em Educação e Ciências - Ilatec (00.768.913/0001-52).

3. Recorrentes: Instituto Latino-Americano de Tecnologia em Educação e Ciências - Ilatec (00.768.913/0001-52) e Eduardo Henrique de Magalhaes Melo (XXX.592.694-XX).

13.1. Ministro presente: Vital do Rêgo (Relator).
13.2. Ministros-Substitutos convocados: Augusto Sherman Cavalcanti (na Presidência) e Weder de Oliveira.

ACORDAO-COMPLETO-2538526

Acórdão 3179/2022 - Primeira Câmara

VITAL DO RÊGO

Ministro Bruno Dantas.

Adoto como parte do relatório a abaixo transcrita manifestação do auditor da Secretaria de Recursos (peça 156) :
INTRODUÇÃO
1.	Cuidam os autos de recursos de reconsideração interpostos pelo Instituto Latino-Americano de Tecnologia em Educação e Ciências (Ilatec) (peças 71-78) e por Eduardo Henrique de Magalhães Melo (peças 80-130) , ex-Presidente do Instituto, gestão 12/5/2008-18/9/2013, contra o Acórdão 3776/2020-TCU-Primeira Câmara (peça 40) , abaixo transcrito:
VISTOS, relatados e discutidos estes autos de tomada de contas especial instaurada pelo extinto Ministério do Trabalho e Emprego em desfavor do Instituto Latino Americano de Tecnologia em Educação e Ciências (Ilatec) e Eduardo Henrique de Magalhães Melo, seu então presidente, em razão da impugnação de despesas do Convênio 23/2010 (Siafi/Siconv 748044) , que tinha por objeto a execução de ações de qualificação social e profissional do Plano Setorial de Qualificação - Planseq Telemarketing, no âmbito do Plano Nacional de Qualificação - PNQ;
ACORDAM os Ministros do Tribunal de Contas da União, reunidos em sessão da Primeira Câmara, ante as razões expostas pelo Relator, em:
9.1. considerar revéis o Instituto Latino Americano de Tecnologia em Educação e Ciências (Ilatec) e Eduardo Henrique de Magalhães Melo, para todos os efeitos, dando-se prosseguimento ao processo, nos termos do art. 12, § 3º, da Lei 8.443/1992;
9.2. com fundamento nos arts. 1º, inciso I, 16, inciso III, alíneas 'b' e 'c', e 19, da Lei 8.443/1992, julgar irregulares as contas do Instituto Latino Americano de Tecnologia em Educação e Ciências (Ilatec) e Eduardo Henrique de Magalhães Melo, seu então presidente e condená-los solidariamente ao pagamento do débito discriminado a seguir, atualizado monetariamente e acrescido dos juros de mora devidos, calculado desde a data de ocorrência indicada até sua efetiva quitação, na forma da legislação vigente, fixando o prazo de 15 (quinze) dias, a contar do recebimento da notificação, para que seja comprovado, perante este Tribunal, o recolhimento da quantia ao Tesouro Nacional, nos termos do art. 23, inciso III, alínea "a", da referida Lei, c/c o art. 214, inciso III, alínea "a", do Regimento Interno do TCU:
	VALOR ORIGINAL (R$) 
	DATA DA OCORRÊNCIA

	628.980,53
	30/12/2010

	17.279,84
	31/12/2011

9.3. com fundamento no art. 57 da Lei 8.443/1992, aplicar ao Instituto Latino Americano de Tecnologia em Educação e Ciências (Ilatec) e a Eduardo Henrique de Magalhães Melo, individualmente, multa no valor de R$ 100.000,00 (cem mil reais) , atualizado monetariamente desde a data do presente acórdão até a do efetivo recolhimento, se for pago após o vencimento, na forma da legislação vigente, fixando o prazo de 15 (quinze) dias, a contar do recebimento da notificação, para que seja comprovado, perante este Tribunal, o recolhimento da quantia ao Tesouro Nacional, nos termos do art. 23, inciso III, alínea "a", da referida Lei, c/c o art. 214, inciso III, alínea "a", do Regimento Interno do TCU;
9.4. com fundamento no art. 26 da Lei 8.443/1992, autorizar, se requerido, o pagamento da importância devida em até 36 (trinta e seis) parcelas mensais e consecutivas, fixando o prazo de 15 (quinze) dias, a contar do recebimento da notificação, para que seja comprovado, perante este Tribunal, o recolhimento da primeira parcela, e de 30 (trinta) dias, a contar da parcela anterior, para que seja comprovado o recolhimento das demais parcelas, devendo incidir sobre cada valor mensal os devidos acréscimos legais, na forma prevista na legislação vigente, além de alertar que a falta de comprovação do recolhimento de qualquer parcela importará no vencimento antecipado do saldo devedor, nos termos do art. 217 do Regimento Interno do TCU;
9.5. com fundamento no art. 28 da Lei 8.443/1992, autorizar, desde logo, a cobrança judicial das dívidas, caso não atendida a notificação;
9.6. com fundamento no art. 16, § 3º, da Lei 8.443/1992, c/c art. 209, § 7º, do Regimento Interno do TCU, remeter cópia deste acórdão à Procuradoria da República em Pernambuco, para adoção das medidas que entender cabíveis;
9.7. dar ciência deste acórdão à Secretaria de Trabalho do Ministério da Economia e aos responsáveis. 
2.	O recurso está relacionado com o Convênio MTE/SPPE/CODEFAT 023/2010 (Siafi 748044) . O ajuste foi celebrado em 10/11/2010 entre a Secretaria de Políticas Públicas de Emprego (SPPE) do Ministério do Trabalho e Emprego (MTE) e o Ilatec, com a interveniência do Conselho Deliberativo do Fundo de Amparo ao Trabalhador (Codefat) . Seu valor foi fixado em R$ 2.105.880,00, dividido em R$ 1.999.496,00, a cargo do convenente, e R$ 106.384,00, de contrapartida (peça 1, p. 170-180) .
3.	Seu objetivo consistiu na execução de ações de qualificação social e profissional de 2.415 educandos, por meio da participação em cursos de operador de telemarketing. Previu-se a liberação dos recursos em duas parcelas: a primeira, em novembro de 2010, e a segunda, abril de 2011, ambas no valor de R$ 999.748,00. A contrapartida, da mesma forma, no valor de R$ 53.192,00, cada parcela (peça 1, p. 108, 171 e 175) . 
HISTÓRICO 
4.	Em 28/12/2010, foi liberada a primeira parcela dos recursos federais por meio de ordem bancária no valor de R$ 999.748,00. Aproximadamente um ano depois, em 31/11/2011, o titular do MTE suspendeu a continuidade das transferências de recursos do convênio supracitado. A medida se deu com base em nota técnica de 30/11/2011, na qual se concluiu pela necessidade de avaliação da regularidade da execução do convênio, haja vista as informações extraídas do sistema de acompanhamento, indicativas de problemas (peça 1, p. 187-188 e 7-10) .
5.	Nova nota técnica foi emitida em 28/1/2012, na qual se relataram as impropriedades identificadas como resultado das diligências efetivadas pelo MTE. Sugeriu-se a instauração da tomada de contas especial (TCE) , medida ratificada nesse mesmo dia pelo titular do MTE (peça 1, p. 3-6) .
6.	De 26/11/2012 a 27/12/2012, a Controladoria-Geral da União (CGU) realizou fiscalização com o objetivo de avaliar a regularidade da execução do convênio em foco. Como resultado, foram encontrados diversos indícios de irregularidades graves, a exemplo da contratação, por R$ 264.984,00, de empresa de transportes de alunos não prevista no convênio. Segundo o relatório, a seleção da empresa foi marcada por restrição à competitividade, direcionamento e conluio (peça 2, p. 168 e 193) .
7.	Entre 2012 e 2016, o Ministério adotou as medidas necessárias para caracterização ou elisão do dano, conforme demonstram as notas técnicas e demais documentos emitidos nesse período. Mediante relatório de 22/6/2017, o dano foi quantificado em R$ 999.748,00 e a responsabilidade, atribuída ao recorrente, presidente da Ilatec à época dos fatos (peças 36, p. 3, e 12, p. 42-66) .
8.	A TCE foi enviada à CGU, que emitiu, em 24/11/2017, relatório de auditoria, no qual foram ratificadas as conclusões do MTE. Após emitidos o Certificado de Auditoria, o Parecer do Dirigente e o Pronunciamento Ministerial, ela foi encaminhada ao TCU em 25/1/2018 (peça 12, p. 85-92, 103-104) . 
9.	Em instrução inicial de 23/11/2018, concluiu-se pela necessidade de citação do Sr. Eduardo solidariamente com o Ilatec, medida que contou com o aval dos dirigentes da unidade técnica. Embora o Sr. Eduardo tenha solicitado prorrogação, nem ele nem a Ilatec apresentou defesa nessa ocasião e foram considerados revéis. Por instrução de 23/11/2018, se propôs a condenação nos moldes do acórdão ora atacado (peças 16-18, 27 e 36) .
10.	A proposta foi ratificada pelos dirigentes da unidade técnica e pelo representante do Ministério Público junto ao TCU (MP/TCU) . No seu voto, o relator concordou com as demais unidades, mas entendeu necessário ajustar o cálculo do débito, o que resultou em redução de aproximadamente R$ 35 mil. Com esse ajuste, o acórdão ora recorrido foi prolatado em 31/3/2020 (peças 37-41) .
11.	Em 10/6/2020, representados pelos mesmos advogados, o Sr. Eduardo e a Ilatec apresentaram seus recursos contra a decisão (peças 71 e 80) . Mediante Acórdão 9477/2020-TCU-Primeira Câmara, os dois recursos foram conhecidos e os autos, encaminhados à Secretaria de Recursos (Serur) para análise de mérito (peças 24 e 79) .
EXAME DE ADMISSIBILIDADE 
12.	Reiteram-se os exames preliminares de admissibilidade constantes às peças 131 e 132, ratificados pelo Acórdão 9477/2020-TCU-Primeira Câmara, suspendendo-se os efeitos dos itens 9.2, 9.3 e 9.5 do Acórdão 3776/2020-TCU-Primeira Câmara (peça 138) .
EXAME TÉCNICO
13.	Este exame técnico se destina a analisar os recursos interpostos pelo Sr. Eduardo e pela Ilatec contra o Acórdão 3776/2020-TCU-Primeira Câmara e está dividido em tópicos 		que correspondem ao resumo dos argumentos trazidos à baila pelos recorrentes e à análise propriamente dita. O resumo dos argumentos encontra-se em um único tópico, haja vista que as duas peças recursais foram elaboradas pelos mesmos advogados e são semelhantes em teor. 
14.	A análise compreende os seguintes assuntos: prescrição, prescrição segundo os parâmetros do Acórdão 1441/2016-TCU-Plenário, prescrição pela Lei 9.873/1999, ausência de resposta acerca do requerimento de dilação de prazo, execução parcial do objeto, saldo remanescente e impostos, inserção de educandos no mercado de trabalho, licitações e contratações, culpa e dolo e capacidade do Ilatec.
Argumentos dos recorrentes (peças 71 e 80) 
15.	De início, defendem a suspensão dos efeitos do acórdão recorrido. Depois, como preliminar, alegam cerceamento de defesa, porque os advogados dos recorrentes não receberam qualquer tipo de resposta acerca do requerimento de dilação de prazo para apresentação das alegações de defesa. Dessa forma, reclamam que foram prejudicados, devido à impossibilidade de apresentar justificativas para os fatos aqui tratados (peças 71, p. 1-2, e 80, p. 1-2) .
16.	Transcrevem julgados dos tribunais pátrios acerca da necessidade de intimação das partes para a validade dos atos processuais, ou seja, a omissão da devida intimação do responsável configura nulidade. Explicam que foram surpreendidos ao tomar conhecimento do acórdão que julgou equivocadamente irregular as contas do convênio, pois não houve notificação acerca do pedido dilatório. Por isso, requerem a nulidade da citação, sob pena de incorrer em abuso de autoridade (peça 71, p. 2-5, e 80, p. 2-5) .
17.	Acreditam que houve vício no procedimento administrativo e que, pela Súmula 473, a Administração pode anular ou revogar seus próprios atos, quando eivados de vícios. Para eles, esses atos, embora publicados, devem ser cumpridos em respeito ao princípio da presunção de legitimidade até que ocorra o seu desfazimento. Por isso, seria necessário o desfazimento dos atos processuais, haja vista a não intimação acerca do pedido dilatório (peças 71, p. 5, e 80, p. 5) .
18.	De acordo com a defesa, por meio do acórdão condenatório o TCU entendeu que os recorrentes praticaram irregularidades na execução física do convênio, o que não teria ocorrido. Informam que a liberação dos recursos seria realizada em duas parcelas, sendo a primeira depositada em 28/10/2010, e que, após o recebimento, foram iniciados os procedimentos para cumprir o objeto (peças 71, p. 5-6, e 80, p. 5-6) .
19.	Relatam que, por motivos alheios, não conseguiram seu intento e, por isso, houve necessidade de aditivo para prorrogar a vigência. Acrescentam que, embora tenha ocorrido a prorrogação, o Instituto não recebeu a segunda e última parcela e, por isso, a continuidade do convênio se tornou inviável. Esclarecem que a segunda parcela não foi liberada em razão de problemas detectados na execução (peças 71, p. 6, e 80, p. 6) .
20.	 Para eles, a vasta documentação anexada aos autos comprova a boa e regular aplicação dos recursos repassados e demonstra que se fez além do possível. Informam que, no curso de telemarketing realizado em 2011, foram inseridos 39,3% dos educandos que concluíram o curso de capacitação no mercado de trabalho. Esse fato pode ser verificado no "relatório de inserção no mercado de trabalho", anexo, no qual consta o nome dos alunos e da empresa contratante, e a data da admissão (peças 71, p. 6-7, e 80, p. 6-7) .
21.	Referente ao imposto de renda retido na fonte, esclarecem que os valores foram todos recolhidos, com exceção do imposto sobre serviços (ISS) de R$ 7.914,12, em virtude de erro contábil. Garantem reconhecer esse débito e a intenção de recolher o tributo, mas por conta de entraves burocráticos, ainda não foi possível quitar esse valor. Asseguram que não houve má fé por parte dos recorrentes (peças 71, p. 7, e 80, p. 7) .
22.	Em relação a capacidade do Instituto de realizar o convênio, narram uma das visitas do então presidente do Ilatec a Brasília, quando, em roda de conversa, ele falou de seus trabalhos e demonstrou a capacidade técnica do Instituto de realizar projetos. Na ocasião, citou outros projetos elaborados pelo Ilatec e apresentou matéria de jornal, na qual são descritos os trabalhos desenvolvidos mediante os cursos oferecidos pelo Instituto (peças 71, p. 7, e 80, p. 7) .
23.	De acordo com os recorrentes, alguns dias após essa conversa, o então presidente foi procurado por uma "pessoa que se dizia assessor de uma deputado do estado de Minas Gerais". Esse deputado teria uma "emenda" para a realização de curso profissionalizante. Dessa forma, o Sr. Eduardo se interessou e passou a mostrar mais qualidades do Ilatec, na certeza de que o Instituto poderia ministrar esse curso, como já fizera em outras cidades, o que se comprova com documentos anexos (peças 71, p. 7, e 80, p. 7) .
24.	Lembram que o Sr. Eduardo é uma pessoa de conhecimento na área educacional e já foi reitor de universidade, além de secretário de educação de município. Creem ser notório que os recorrentes possuíam capacidade e competência para realizar o objeto do convênio. Para robustecer tal alegação, citam documentos juntados pelo "MPF" e por eles, como prova de que o Ilatec foi escolhido não por motivos escusos, mas por capacidade técnica e competência (peças 71, p. 7-8, e 80, p. 7-8) .
25.	Acerca da contratação de mão de obra para realização de serviços administrativos e gerais, sustentam que todos os serviços contratados foram feitos em consonância com a lei e sempre com a "intenção de preservar o erário e gastar o menor valor possível". Aduzem que foi o que ocorreu no presente caso, pois não houve irregularidades nas contratações. Para eles, todos os contratados eram qualificados para realizar as tarefas delegadas, o que se comprovou com depoimentos e demais documentos juntados, inclusive nesta ocasião (peças 71, p. 8, e 80, p. 8) .
26.	Ainda quanto à contratação de pessoal, citam parecer do TCU de 23/11/2018, o qual não teria reconhecido qualquer irregularidade na contratação de pessoal para prestar atividade relativa ao convênio, conforme cópia anexa. Por isso, entendem que não cabe penalidade em relação a essa suposta irregularidade, o que já foi reconhecido pelo órgão fiscalizador (peças 71, p. 8, e 80, p. 8) .
27.	Referente à contratação de serviços sem previsão no plano de trabalho, defendem que tudo foi feito em benefício da economia do erário, isto é, embora não houvesse previsão para os serviços contratados, eles foram contratados ou para economizar ou para melhorar a qualidade do curso e assim, atrair mais participantes. Salientam que no retro citado parecer foi reconhecida a regularidade desses serviços, inclusive, quanto à economia proporcionada ao erário (peças 71, p. 8-9, e 80, p. 9) .
28.	Transcrevem o seguinte trecho do relatório, conforme abaixo, para corroborar que a contratação sem previsão no plano de trabalho foi vantajosa (peças 71, p. 9, e 80, p. 9) :
Item 24.1.2 Tendo em vista que a estimativa de vales transporte levou em consideração os 2415 educandos, os quais deveriam ser atendidos pelo projeto, no importe de R$ 589.260,00, a contratação do ônibus, por R$ 264.984,00, mostra-se mais econômica, porquanto reduz o custo em mais de 50%.
29.	Repisam que a intenção do Ilatec era economizar e não, prejudicar o erário, o que se comprovaria a partir do trecho acima transcrito. Por isso, acreditam que resta evidenciada a ausência de dano ao erário em relação a essas contratações, pois, ao contrário, houve economia, conforme reconhecido pelo próprio TCU (peças 71, p. 9, e 80, p. 9) .
30.	Alegam que as contratações seguiram as formalidades da lei das licitações, mediante processos já anexados aos autos. Acrescentam que todos foram analisados pelo próprio TCU sem encontrar quaisquer irregularidades, e que, por isso, não seria possível caracterizar uma condenação por improbidade administrativa (peças 71, p. 9, e 80, p. 9) .
31.	De acordo com os recorrentes, restou comprovado que não houve direcionamento e que foi escolhida a empresa que oferecia o menor preço. Destacam que, exceto por esses contratos objetos do presente convênio, o Ilatec ou seus administradores não possuem qualquer tipo de relação com as empresas contratadas, pois elas foram feitas rigorosamente nos termos da lei, o que demonstra a idoneidade dos recorrentes (peças 71, p. 9-10, e 80, p. 9-10) .
32.	Como prova da lisura dos certames, alegam que todos os processos licitatórios foram auditados pelos órgãos fiscalizadores e não foi constatada fraude ou qualquer outra irregularidade, conforme parecer do TCU. Acreditam que não há, nos autos, provas ou indícios de atos irregulares como pagamentos de verbas indevidas ou remunerações não determinadas (peças 71, p. 10, e 80, p. 10) .
33.	Lembram que não se presume culpa ou dolo para caracterização de conduta ímproba, a qual requer a vontade ou a atuação imprevidente para produzir desfalque ao erário. Como dolo e má-fé não existem sem comprovação substancial, reclama-se demonstração cabal. Defendem que os recorrentes não se enquadram nas características de quem praticou improbidade administrativa (peças 71, p. 10, e 80, p. 10) .
34.	Invocam novamente o já mencionado parecer de 23/11/2018 para sustentar que apenas foram reconhecidos alguns erros formais, ao mesmo tempo em que houve posicionamento claro quanto à falta de dolo por parte dos recorrentes. A seguir, os precitados erros (peças 71, p. 10-11, e 80, p. 10) :
	a) Deixar de executar integralmente o objeto conveniado quando deveria tê-lo feito proporcionalmente ao valor repassado.
	b) Não comprovar ter inserido no mercado de trabalho os educandos, quando deveria ter comprovado a inserção de 30% da quantidade capacitada.
	c) Não recolhimento de ISS e de imposto de renda.
	d) Ausência de comprovação da devolução do saldo remanescente da conta de investimento.
35.	Em relação ao primeiro ponto, explicam que não foi possível executar integralmente o previsto no convênio, pois não foi recebido o valor integral para cumprir todas as obrigações. Esclarecem não ser possível também o cumprimento proporcional do objeto, porque foram formalizados contratos para todo o período do convênio, fato que onerou as despesas e impediu a formação de metade dos educandos. Abaixo, os motivos do aumento desproporcional de despesas (peças 71, p. 11, e 80, p. 11) :
	a) A locação onde ocorreu o curso foi feita por um período completo de duração do convênio. Por contrato, o Instituto foi obrigado a pagar todo o período, pois a multa de rescisão era maior.
	b) Os objetos e maquinários adquiridos seriam utilizados por todo o período do curso, e não apenas parte, o que também onerou a primeira parcela recebida, pois dela foi descontado o valor de materiais para todo o curso.
	c) Da mesma forma, o material pedagógico, inclusive bolsas e camisas, foi comprado para todo o período do convênio, haja vista os preços serem melhores por conta da quantidade.
	d) Os funcionários também foram contratados para todo o convênio, mas, diante da rescisão antecipada, houve necessidade de diversos gastos extras, o que onerou ainda mais as despesas.
	e) Outros contratos precisaram ser honrados até o final, o que aumentou os gastos.
36.	Ainda como despesa extra, relatam que o então presidente do Ilatec precisou ir a Brasília tentar resolver o problema do repasse da segunda parcela, o que gerou novos gastos. Assim, em virtude das despesas extras, optaram por rescindir o convênio de forma que o prejuízo não aumentasse ainda mais. Asseguram que não houve má fé ou desídia, mas dificuldades normais de qualquer negócio, alheias à sua vontade, as quais impossibilitaram a continuidade do ajuste (peças 71, p. 11-12, e 80, p. 11) .
37.	Afirmam que gastaram mais que o limite do estabelecido para o convênio e que, a certa altura da execução, havia mais de oitocentos alunos matriculados. Relatam que muitos desistiram no meio do curso e simplesmente se evadiram, mesmo com o suporte oferecido pelo Instituto para que todos terminassem o curso e recebessem seus certificados (peças 71, p. 12, e 80, p. 12) .
38.	De acordo com os recorrentes, tanto a doutrina quanto a jurisprudência associam a improbidade administrativa à noção de desonestidade e de má-fé do agente público, o que não ocorreu. Ensinam que a jurisprudência do Superior Tribunal de Justiça (STJ) consolidou a tese de que é indispensável a existência de dolo, nas condutas descritas nos artigos 9 e 11 da Lei 8.429/1992 (Lei de Improbidade Administrativa) , ou de culpa, nas hipóteses do artigo 10, nas quais o dano ao erário precisa ser comprovado (peças 71, p. 12, e 80, p. 12) .
39.	Asseguram que o elemento subjetivo é essencial para a caracterização da improbidade administrativa e somente em hipóteses excepcionais, por força de inequívoca disposição legal, é admissível configurar ato culposo. Para sustentar a tese, apresentam excertos de julgados dos Tribunais de Justiça de Minas Gerais (TJ/MG) e de Sergipe (TJ/SE) (peças 71, p. 12-14, e 80, p. 12-14) .
40.	Consideram que o TCU não descreveu qualquer conduta dolosa ou desonesta da parte do Instituto ou do Sr. Eduardo, nem consta qual teria sido a irregularidade e ilegalidade praticada. Asseveram não ser justo alguém ser condenado a pagar um valor sem auferir benefício ou praticar ato de má fé para prejudicar o erário. Ao contrário, sustentam que apenas queriam fazer o melhor para ajudar a sociedade (peças 71, p. 15, e 80, p. 14-15) .
41.	Em relação ao valor de 17.279,84, declaram que tal valor encontra-se custodiado na conta do Instituto no Banco do Brasil (BB) , desde a data de extinção do convênio. Explicam que não foi possível efetuar a devolução, porque a conta foi bloqueada logo após a extinção do convênio, mas que o valor se encontra na conta, conforme cópia do extrato em anexo (peças 71, p. 15, e 80, p. 15) .
42.	Lembram que, no relatório de 18/11/2018, anexo, ficou demonstrado que os recorrentes não praticaram ação ilegal na administração dos recursos públicos. Acreditam que foi reconhecida, por parte do TCU e da CGU, a inexistência de qualquer ato ilícito ou imoral, mas apenas a ocorrência de erros formais. Dessa forma, argumentam não ter sido encontrado qualquer ato que para fundamentar ação de improbidade administrativa ou de cobrança de valores gastos indevidamente (peças 71, p. 15, e 80, p. 15-16) .
43.	A seguir, transcrevem os artigos 63, inc. II, 69, inc. I, e 70, da Lei Complementar 63/1990, os quais seriam, segundo os apelantes, a fundamentação dos recursos interpostos e das penalidades impostas. Insistem que não houve dolo nem culpa e que não se podia prever que estivessem realizando irregularidades com as suas ações. Alegam que os maiores prejudicados foram eles, pois tiveram de arcar com custos contraídos por conta do cancelamento do convênio (peças 71, p. 16-17, e 80, p. 15-16) .
44.	Afirmam que já realizaram diversas atividades com recursos públicos e sempre agiram de forma correta e com dedicação. Por isso, encontram-se constrangidos de responder no âmbito do presente processo, para o qual foram arrastados por acontecimentos alheios a sua vontade. Solicitam reforma da decisão para que sejam absolvidos ou, caso contrário, que seja desconsiderada a revelia e concedida a abertura de novo prazo para defesa, haja vista a irregularidade da citação e intimação (peças 71, p. 17-18, e 80, p. 16-18) .
45.	Esperam, dessa forma, a correção de uma ilegalidade, de modo a evitar a condenação de inocentes. Destacam ser clara e notória a existência dos pressupostos necessários para exclusão da responsabilidade dos recorrentes, como a boa fé e a inexigibilidade de conduta diversa, razão pela qual pedem deferimento para seus pleitos (peças 71, p. 18, e 80, p. 18) .
46.	Os recorrentes anexaram os seguintes documentos aos autos: relatório de inserção no mercado de trabalho (peças 73 e 81) , contratos, recibos e outros documentos (peças 83, 85, 87-89, 92, 95, 102, 108 e 110) , extratos e documentos bancários (peças 72, 82, 84, 86, 103-107, 109, 111-121 e 125) , planilhas de educadores e outros documentos (peças 90, 91, 93, 94, 96-101) , depoimentos (peças 74-76, 78, 122-124, 129 e 130) , matéria de jornal (peças 77 e 127) e trecho de relatório do TCU (peças 126 e 128) .
Análise
47.	Serão analisados os seguintes assuntos: prescrição, prescrição segundo os parâmetros do Acórdão 1441/2016-TCU-Plenário, prescrição pela Lei 9.873/1999, ausência de resposta acerca do requerimento de dilação de prazo, execução parcial do objeto, saldo remanescente e impostos, inserção de educandos no mercado de trabalho, licitações e contratações, culpa e dolo e capacidade do Ilatec.
Prescrição
48.	Não houve, por parte dos recorrentes, questionamentos acerca da prescrição. Todavia, em função de novo entendimento do Supremo Tribunal Federal (STF) sobre esse assunto, e por ser matéria de ordem pública que pode ser levantada em qualquer fase do processo, entende-se pertinente analisar o assunto.
49.	No exame da prescrição, a Serur tem adotado os entendimentos detalhados na peça 155, que contém estudo e pronunciamentos anteriores da Secretaria sobre o tema. Nessas manifestações estão desenvolvidas as seguintes premissas, que serão utilizadas no presente exame: 
	a)  ao julgar o RE 636.886, o STF conferiu nova interpretação ao art. 37, § 5º, da Constituição Federal, fixando a tese de que "é prescritível a pretensão de ressarcimento ao erário fundada em decisão de Tribunal de Contas";
	b)  as pretensões punitiva e de ressarcimento devem observar o mesmo regime na atividade de controle externo, dado o objetivo comum da prescrição, de fixar prazo para o Tribunal de Contas agir, isto é, para caracterizar o ilícito, identificar seu autor, dimensionar as consequências da conduta e impor as consequências legais, independentemente de tais consequências terem natureza punitiva ou ressarcitória;
	c)  até que sobrevenha norma específica, entende-se que a prescrição das pretensões punitiva e de ressarcimento, no processo de controle externo, deve observar o regime da Lei 9.873/1999, na linha dos recentes pronunciamentos do STF a respeito. Assim, sem prejuízo de se realizar o exame da prescrição também segundo o prazo decenal previsto no Código Civil, o critério adotado, na formulação da proposta de encaminhamento, será o da Lei 9.873/1999.  
Prescrição segundo os parâmetros do Acórdão 1441/2016-TCU-Plenário
50.	No que se refere à pretensão punitiva, o TCU tem tradicionalmente aplicado os critérios definidos no Acórdão 1441/2016-TCU-Plenário, que, em incidente de uniformização de jurisprudência, orientou-se pela aplicação do Código Civil. Por este acórdão, em linhas gerais, a prescrição subordina-se ao prazo geral de dez anos (Código Civil, art. 205) , contado a partir da data da ocorrência do fato, e interrompido pelo ato que ordenar a citação, a audiência ou a oitiva da parte. 
51.	O citado dispositivo constitui uma cláusula geral a ser empregada sempre que a pretensão for prescritível, mas a lei não estabelecer prazo específico. Esta é uma das razões que justifica a adoção desse critério em processos de controle externo, conforme preconizado no Acórdão 1441/2016-TCU-Plenário.
52.	De acordo com os itens 9.1.2 e 9.1.3 do precitado acórdão, a prescrição é contada a partir da data de ocorrência da irregularidade sancionada, nos termos do art. 189 do Código Civil. É interrompida pelo ato que ordenar a citação, a audiência ou oitiva, conforme art. 202, inciso I, do Código Civil. Já o item 9.1.4 preconiza que a prescrição interrompida recomeça a correr da data em que for ordenada a citação, a audiência ou a oitiva da parte, em respeito ao art. 202, parágrafo único, parte inicial, do Código Civil. 
53.	Conforme se observa a partir do voto do acórdão recorrido, os recorrentes foram condenados por execução parcial do objeto conveniado. Logo, a data da irregularidade consiste no prazo fatal para a prestação de contas, pois o objeto deveria ter sido executado até essa data.
54.	De acordo com a cláusula sétima do convênio, a prestação de contas deve ser apresentada no prazo máximo de trinta dias contados do término da vigência. Por sua vez, estipula-se uma vigência de doze meses a partir da data da assinatura. Como o convênio foi assinado em 10/11/2010, tem-se que a data final para apresentação de contas findou em 10/12/2011. Assim, esta deve ser a data inicial para contagem do prazo prescricional (peça 1, p. 177 e 180) .
55.	Como o acórdão recorrido foi prolatado em 31/3/2020, não há necessidade de avaliar causas de interrupção da prescrição, pois sequer foi ultrapassado o prazo decenal entre a irregularidade e a decisão condenatória. Dessa forma, não há que se falar em prescrição segundo os parâmetros do Acórdão 1441/2016-TCU-Plenário.
Prescrição pela Lei 9.873/1999
56.	A Lei 9.873/1999, art. 1º, prevê o seguinte, com relação a prazo prescricional:
Art. 1º Prescreve em cinco anos a ação punitiva da Administração Pública Federal, direta e indireta, no exercício do poder de polícia, objetivando apurar infração à legislação em vigor, contados da data da prática do ato ou, no caso de infração permanente ou continuada, do dia em que tiver cessado. (...) 
§ 2º Quando o fato objeto da ação punitiva da Administração também constituir crime, a prescrição reger-se-á pelo prazo previsto na lei penal.
57.	No regime dessa lei, a prescrição punitiva, no caso de convênios e instrumentos congêneres, só começa a fluir do momento em que forem prestadas as contas ou a partir da data da primeira medida de apuração dos fatos. Essa foi a ênfase dos votos dos Ministros do STF Roberto Barroso, no MS 32.201, e Gilmar Mendes, no RE 636.886, já que a não prestação de contas é conduta omissiva e, como tal, permanente por excelência.
58.	No caso, os recorrentes foram condenados por execução parcial do objeto conveniado, ou seja, não houve prestação de contas de parte dos recursos repassados. Cabe avaliar, nos autos, qual data pode ser considerada como da primeira medida relacionada com a prestação de contas em foco. 
59.	Conforme citado anteriormente, 10/12/2011 foi data limite para prestar contas dos gastos efetuados com os recursos federais repassados. Em 28/1/2012, foi emitida nova nota técnica, na qual se relataram as impropriedades identificadas como resultado das diligências efetivadas pelo MTE. No mesmo dia, foi instaurada a TCE (peça 1, p. 3-6) .
60.	Dessa forma, o termo inicial para contagem do prazo prescricional deve ser fixado em 28/1/2012. Quanto ao prazo propriamente dito, entende-se que deve ser aplicado o prazo geral de cinco anos, previsto no art. 1º da Lei 9.873/1999. Já as causas de interrupção da prescrição são definidas no art. 2º da mesma lei. A tabela abaixo lista algumas dessas causas no âmbito desta TCE:
Interrupções
	Data
	Fato
	Causa
	Disp
	Ref

	26/11/2012 a 27/12/2012
	Fiscalização da CGU
	Qualquer ato inequívoco, que importe apuração do fato
	Art. 2º, inc. II
	Peça 2, p. 168 e 193

	25/1/2013
	Nota técnica do MTE
	Qualquer ato inequívoco, que importe apuração do fato
	Art. 2º, inc. II
	Peça 2, p. 150-161

	2/9/2013
	Nota técnica do MTE
	Qualquer ato inequívoco, que importe apuração do fato
	Art. 2º, inc. II
	Peça 2, p. 199-201

	2/2/2015
	Nota técnica do MTE
	Qualquer ato inequívoco, que importe apuração do fato
	Art. 2º, inc. II
	Peça 3, p. 10-12

	27/7/2016 
	Nota técnica do MTE
	Qualquer ato inequívoco, que importe apuração do fato
	Art. 2º, inc. II
	Peça 3, p. 118-136

	24/11/2017
	Relatório de auditoria da CGU
	Qualquer ato inequívoco, que importe apuração do fato
	Art. 2º, inc. II
	Peça 12, p. 85-87

	23/11/2018
	Instrução do TCU
	Qualquer ato inequívoco, que importe apuração do fato
	Art. 2º, inc. II
	Peça 16

	23/10/2019
	Instrução do TCU
	Qualquer ato inequívoco, que importe apuração do fato
	Art. 2º, inc. II
	Peça 36

	31/3/2020
	Acórdão 3776/2020-TCU-Primeira Câmara
	Decisão condenatória recorrível
	Art. 2º, inc. III
	Peça 40

LEGENDA Disp-Dispositivo; Ref-Referência
61.	Considerando o termo inicial de 28/1/2012, nota-se que a prescrição foi seguidamente interrompida, por inequívoca atuação do TCU, da CGU e do MTE, em 2013 e 2015 a 2020. Portanto, não foi ultrapassado o prazo prescricional de cinco anos, previsto no art. 1º da Lei 9.873/1999. 
62.	Resta avaliar se ocorreu a prescrição intercorrente, isto é, quando o processo fica paralisado por mais de três anos, aguardando "julgamento ou despacho", nos termos do art. 1º, § 1º, da mesma lei. Note-se que há correlação entre essa última hipótese e as causas de interrupção da prescrição do art. 2º. Com efeito, uma vez interrompida a prescrição por alguma das hipóteses desse dispositivo, o processo não pode ficar inativo, sem qualquer inovação processual relevante, por mais de três anos.
63.	A finalidade da prescrição intercorrente, com seu prazo próprio, é a de assegurar a eficiência e celeridade nas apurações administrativas. Seria contrária a essa finalidade a paralisação injustificada do processo por período maior que o triênio estabelecido para a hipótese. 
64.	No presente caso, observa-se que não foi ultrapassado esse interregno de mais de três anos, de forma que é possível dizer que não se operou também a prescrição intercorrente. Não há, portanto, que se falar em prescrição do presente feito, segundo o regime da Lei 9.873/1999.
Ausência de resposta acerca do requerimento de dilação de prazo
65.	Reclamam os recorrentes de ausência de resposta acerca do deferimento relativo ao pedido de dilação de prazo para apresentação das alegações de defesa. Por isso, teriam sido prejudicados em seu direito de defesa em virtude de vício no procedimento administrativo e, por isso, os atos irregulares deveriam ser anulados, com o retorno do processo à fase de citação.
66.	A reclamação não procede porque o Regimento Interno do TCU (RI/TCU) dispõe claramente, no parágrafo único do artigo 183, que a prorrogação, quando cabível, independerá de notificação da parte. Aliás, no despacho que concedeu a prorrogação, consta expressamente essa informação, a qual poderia ser acessada facilmente pelos recorrentes, haja vista que são partes no processo (peça 27) .
Execução parcial do objeto
67.	Os recorrentes reconhecem que não conseguiram cumprir o objeto, embora por motivos alheios a sua vontade. Explicam que, em razão de problemas detectados na execução, não receberam a segunda parcela, o que comprometeu a continuidade do convênio. Sustentam que se trata de erro formal.
68.	Enganam-se os recorrentes, pois, ao contrário, deixar de cumprir o objeto pactuado não é um erro formal, mas grave. Também não é verdade que os motivos da inexecução foram alheios à vontade dos recorrentes, pois, conforme se observa a partir das informações dos autos, o repasse dos recursos foi interrompido em função de problemas detectados durante a execução do objeto.
69.	Note-se que, cerca de um mês antes de 10/12/2011, data final para prestação de contas, havia apenas 159 educandos inscritos dos 2.415 propostos, conforme informações do sistema oficial de acompanhamento do convênio. Ou cerca de 6,59% da meta total pactuada (peça 1, p. 8) .
70.	Além disso, os dados financeiros constantes no sistema de convênios indicavam pagamentos da ordem de R$ 390.564,00, ou 39,07 % do total repassado. Ou seja, as informações constantes nos dois sistemas apontavam para problemas na execução do convênio, conforme registrado em nota técnica de 30/11/2011 (peça 1, p. 8-9) .
71.	Foi em função desses problemas que o titular do MTE suspendeu, em 31/11/2011, a continuidade das transferências dos recursos do convênio. Ressalte-se que a alimentação dos dois sistemas eram obrigações previstas no inciso II da cláusula terceira do termo do convênio. Por isso, os motivos da interrupção dos repasses não foram alheios à vontade dos recorrentes, conforme alegam (peça 1, p. 10 e 172-174) .
72.	Os recorrentes defendem não ser possível a formação de metade dos educandos com metade dos recursos previstos, porque foram formalizados contratos para todo o período do convênio. Explicam que locação, objetos adquiridos, material pedagógico, funcionários, enfim, tudo foi contratado levando em consideração o período total do convênio. Também incorreram em despesas extras, de tal forma que todas essas circunstâncias aumentaram proporcionalmente os custos em relação ao total repassado, que foi a metade do previsto.
73.	 Não merece prosperar essa argumentação, porque, conforme demonstrado, não foi a União quem deu causa ao prejuízo. Do ponto de vista do concedente, o objetivo era qualificar 2.415 profissionais ao custo R$ 2.105.880,00, o que não aconteceu. Como metade dos recursos foi repassada, é justo que se cobre a qualificação de metade da meta prevista, isto é, 1.208 alunos.
74.	Os fatos mostram que o Ilatec não foi capaz de executar o objeto nos termos pactuados e, por consequência, obrigou a administração a se movimentar para evitar maiores prejuízos. No histórico desta instrução, observa-se a quantidade de documentos produzidos, correspondências efetuadas e servidores envolvidos, tudo porque o convenente não cumpriu suas obrigações. Nunca é demais lembrar que o aparato para buscar ressarcimento de prejuízos é custeado com dinheiro público.
75.	Tendo em vista as diversas irregularidades detectadas na execução do convênio, tanto MTE quanto CGU imputaram débito de 100 % dos recursos repassados, isto é, R$ 999.748,00 (peça 12, p. 65, item 84, e 87, item 6) . Contudo, no âmbito do TCU, o débito diminuiu para cerca de dois terços desse valor, em virtude de mudança de visão sobre a natureza do débito.
76.	Em primeira instrução, propôs-se débito em função do número de alunos capacitados: 448. Como foi repassado metade dos recursos (R$ 999.748,00, pela União, e R$ 53.192,00, relativo à contrapartida) , considerou-se também metade da meta estipulada no convênio: 1.208 profissionais (2.415 / 2) . Com esses dados, calculou-se um custo de R$ 872,00 por aluno (1.052.940,00 / 1.208) (peça 16, p. 11) . 
77.	Assim, o débito foi fixado em R$ 662.720,00 ( (1.208 - 448) x 872) e os responsáveis foram citados por esse valor. No entanto, em seu voto, o relator propôs mais uma mudança em benefício dos recorrentes: considerar, para efeito de cálculo do custo por aluno, somente os recursos repassados pela União. Como resultado, o custo por aluno caiu para R$ 827,61 e o débito, para R$ 628.980,53 (peça 41) .
78.	A rigor, o método usado pelo TCU foi deveras conservador e benéfico para os recorrentes, já que não houve exigência de demonstração do nexo de causalidade entre os recursos repassados e os resultados obtidos. Por tudo isso, considera-se que não há motivos para as reclamações dos recorrentes quanto a este aspecto da TCE.
Saldo remanescente e impostos 
79.	Os recorrentes foram condenados a devolver R$ 17.249,84 correspondente ao saldo remanescente da conta do convênio. Além disso, foram instados a comprovar o recolhimento do ISS e do imposto de renda retidos na fonte, nos valores de R$ 7.914,12 e R$ 6.827,06, respectivamente.
80.	Os recorrentes garantem que o imposto de renda foi recolhido, mas não apresentam nenhum documento para comprovar. Quanto ao ISS, esclarecem não foi recolhido em virtude de erro contábil.  Em relação ao saldo remanescente, explicam que não foi possível devolver, porque a conta foi bloqueada, mas que o valor se encontra na conta, conforme cópia do extrato em anexo.
81.	De fato, os recorrentes apresentaram extrato da conta do convênio de 16/6/2020, contendo um saldo de R$ 25.349,19. De acordo com os autos, a conta foi bloqueada quando da instauração da TCE (peças 72 e 1, p. 107) .
82.	Observa-se que os recorrentes não negam a irregularidade relacionada com o ISS, mas argumentam que o imposto de renda foi recolhido. No entanto, não apresentaram quaisquer documentos para comprovar a regularidade do recolhimento. Por isso, não há o que reconsiderar quanto a este aspecto da condenação.
83.	Quanto ao saldo remanescente, nota-se que a ausência de comprovação de sua devolução, no valor histórico de R$ 17.279,84, constou como fundamento da citação e da condenação dos responsáveis (peça 36, p. 7, item "c") . Dessa forma, como existe um saldo bloqueado de R$ 25.349,19 na conta do convênio à disposição da União, entende-se que se deve excluir, do débito, a linha relativa a esse valor histórico e, proporcionalmente, reduzir a multa aplicada.
Inserção de educandos no mercado de trabalho
84.	De acordo com o plano de trabalho, o convenente deveria comprovar a inserção de 725 dos 2.415 alunos que deveriam ser capacitados por meio do convênio, o que corresponde a aproximadamente 30% do total (725 / 2.415 x 100) . Contudo, nada foi apresentado para comprovar essa obrigação, o que levou à condenação dos recorrentes por esse motivo (peça 1, p. 113) .
85.	Nesta etapa processual, os recorrentes juntaram um relatório que supostamente comprovaria a meta estabelecida. No entanto, há dois problemas que impedem a aceitação desse relatório como prova de alcance da meta (peças 73 e 81) .
86.	O primeiro é que não há como verificar que os alunos listados no relatório concluíram o curso oferecido pelo Ilatec. Não foram juntados quaisquer documentos que permitam essa verificação, tais como certificados de conclusão ou listas de frequência dos cursos.
87.	O segundo problema é que, no relatório, são listados 246 alunos, o que corresponderia a um percentual de inserção de 20,36 % (246 / 1208 * 100) , inferior portanto à meta estabelecida de 30 %. Dessa forma, não há como aceitar a argumentação dos recorrentes quanto a este aspecto.
Licitações e contratações
88.	Problemas relacionados com licitações e contratações foram analisados e afastados mediante instrução 23/11/2018, conforme alegam os recorrentes. De fato, a partir da precitada instrução, é possível verificar que não se confirmaram esses problemas (peça 16, p. 7-10, itens 20, 22 e 24) .
89.	No entanto, cabe lembrar que os recorrentes não foram citados nem condenados por esses problemas, mas por execução parcial do objeto. Por isso, não há como aproveitar essa linha de defesa dos recorrentes.
Culpa e dolo
90.	Os recorrentes consideram injusta a condenação já que o TCU não descreveu qualquer conduta dolosa ou desonesta da parte do Instituto ou do Sr. Eduardo. Alegam que não foi descrita a irregularidade e ilegalidade praticada e que não é justo ser condenado sem auferir benefício ou praticar ato de má fé para prejudicar o erário. 
91.	Enganam-se os recorrentes quando afirmam que não consta, nos autos, qual teria sido a irregularidade praticada. Previa-se, mediante o convênio, a capacitação de 2.415 pessoas. No entanto, esse objetivo não foi atingido em virtude de falhas de responsabilidade do convenente, como já restou demonstrado.
92.	É entendimento pacífico no TCU que o dever de indenizar prejuízos ao erário encontra-se sujeito à comprovação de dolo ou culpa, sem qualquer gradação. Por exemplo, o Acórdão 7982/2020-TCU-Primeira Câmara. No presente caso, incorreram os recorrentes em culpa, pois não lograram executar o objeto pactuado devido a irregularidades ocorridas na execução do ajuste.
Capacidade do Ilatec
93.	Os recorrentes alegam ser notório que o Ilatec possuía capacidade e competência para realizar o objeto do convênio, pois já executou atividades com recursos públicos sempre com dedicação e correção. Mencionam a experiência profissional do ex-presidente como reitor de universidade e secretário de educação de município para corroborar sua afirmativa.
94.	Se o Instituto possuía capacidade e competência para realizar o objeto, ele não conseguiu demonstrar no caso sob exame, tendo em vista a execução parcial do objeto. Por isso, não há como aceitar essa argumentação da defesa.
95.	Os recorrentes ainda narram a forma como o Ilatec foi escolhido para ministrar os cursos. De acordo com a narrativa, a escolha se deu em função de uma conversa mantida entre seu presidente e uma pessoa do círculo de amizades de um deputado de Minas Gerais, o qual teria uma "emenda" para a realização de curso profissionalizante. 
96.	Ou seja, não foram realizados estudos para avaliar a viabilidade do curso, nem se procurou ampliar a competição para acesso aos recursos públicos federais a serem repassados por meio do convênio. Na realidade, o critério utilizado foi pessoal e, por isso, essa situação, ao contrário de demonstrar a capacidade do Ilatec, depõe contra ela.
CONCLUSÃO
97.	A partir da análise, conclui-se o seguinte:
	a) Não houve prescrição (parágrafos 48-64) .
	b) Não há necessidade de notificação das partes por ocasião de pedidos de prorrogação de prazo para apresentação de defesa (parágrafos 65 a 66) .
	c) Os recorrentes foram condenados por um erro grave: execução parcial do objeto. Eles reconhecem que não conseguiram cumprir o objeto, mas atribuem a causa à suspensão dos repasses, o que, de fato, impossibilitou a continuidade do convênio. Contudo, a análise mostrou que a suspensão ocorreu por culpa dos recorrentes (parágrafos 67 a 71) .
	d) Os recorrentes defendem não ser possível formar metade dos educandos com metade dos recursos previstos. Tal raciocínio não merece prosperar, porque não foi a União quem deu causa ao prejuízo. O Ilatec não foi capaz de executar o objeto nos termos pactuados e, por consequência, obrigou a administração a se movimentar para evitar maiores perdas. Nunca é demais lembrar que o aparato para buscar ressarcimento de prejuízos é custeado com dinheiro público (parágrafos 72 a 77) .
	e) A rigor, o método usado pelo TCU foi deveras conservador e benéfico para os recorrentes, já que não houve exigência de demonstração do nexo de causalidade entre os recursos repassados e os resultados obtidos. Quanto aos impostos não recolhidos, também não há o que reconsiderar quanto a este aspecto da condenação. Já com relação ao saldo remanescente, existe um valor bloqueado de R$ 25.349,19 na conta do convênio e, por isso, entende-se que se deve excluir, do débito, a linha relativa ao saldo remanescente e, proporcionalmente, reduzir a multa aplicada (parágrafos 78 a 83) .
	f) Não é possível aceitar o relatório de inserção de educandos no mercado de trabalho como prova de alcance de meta, porque ele corresponde a um percentual de inserção inferior à meta estabelecida. Os recorrentes alegam que não houve problemas relacionados com as licitações e contratações realizadas, mas eles não foram citados nem condenados por esses problemas (parágrafos 84 a 89) .
	g) É entendimento pacífico no TCU que o dever de indenizar prejuízos ao erário encontra-se sujeito à comprovação de dolo ou culpa, sem qualquer gradação. No presente caso, incorreram os recorrentes em culpa, pois não lograram executar o objeto pactuado. Eles sustentam que o Instituto possuía capacidade para realizar o objeto, mas, no caso sob exame, não obteve êxito. Além disso, o critério de escolha do Ilatec foi pessoal, o que depõe contra sua capacidade (parágrafos 90 a 96) .
98.	Enfim, propõe-se provimento parcial ao recurso para retirar, do débito, a linha relativa ao saldo remanescente e, proporcionalmente, reduzir a multa aplicada.
PROPOSTA DE ENCAMINHAMENTO
99.	Ante o exposto, submete-se à consideração superior a presente análise dos recursos de reconsideração interpostos pelo Instituto Latino-Americano de Tecnologia em Educação e Ciências (Ilatec) e por Eduardo Henrique de Magalhaes Melo contra o Acórdão 3776/2020-TCU-Primeira Câmara, propondo-se, com fundamento nos artigos 32, inciso I, e 33, da Lei 8.443/1992:
	a) conhecer dos recursos e, no mérito, dar-lhes provimento parcial para excluir, da tabela do item 9.2. do acórdão recorrido, a linha de débito de R$ 17.279,84 e reduzir proporcionalmente o valor da multa aplicada por meio do item 9.3;
	b) dar ciência do acórdão que vier a ser proferido aos recorrentes e aos demais interessados.
2.	O titular da Secretaria de Recursos, ao concordar com a conclusão do auditor, teceu esclarecimentos em relação à prescrição a ser aplicada no caso concreto, conforme manifestação a seguir transcrita (peça 158) :
Trata-se de recursos de reconsideração interpostos por Instituto Latino-Americano de Tecnologia em Educação e Ciências (Ilatec) e Eduardo Henrique de Magalhães Melo contra o Acórdão 3776/2020-TCU-Primeira Câmara (rel. Min. Bruno Dantas) .
2.	Cuidam os autos de tomada de contas especial instaurada pelo extinto Ministério do Trabalho e Emprego contra Ilatec e o seu ex-presidente, Eduardo Henrique de Magalhães Melo, em razão da impugnação de despesas do Convênio 23/2010 (Siafi/Siconv 748044) , que tinha por objeto a execução de ações de qualificação social e profissional do Plano Setorial de Qualificação - Planseq Telemarketing, no âmbito do Plano Nacional de Qualificação (PNQ) .
3.	Das razões indicadas no exame precedente, acolho os fundamentos que conduzem à proposta de provimento parcial do apelo.
4.	Apenas a título de esclarecimento acerca do tratamento conferido aos processos de controle externo pelo Supremo Tribunal Federal, julgo oportuno registrar considerações complementares ao exame da prescrição quinquenal, as quais não influem na proposta de encaminhamento. 
II
5.	No que se refere à sistemática prevista na Lei 9.873/1999, novas balizas têm sido adotadas por esta secretaria nos processos de controle externo, em atenção à jurisprudência do STF a partir da tese fixada no julgamento do RE 636.886, que conferiu nova interpretação ao art. 37, § 5º, da Constituição Federal no sentido de ser " (...) prescritível a pretensão de ressarcimento ao erário fundada em decisão de Tribunal de Contas". 
6.	Quanto à pretensão punitiva, observa-se que já há orientação jurisprudencial sedimentada no STF. A partir do julgamento do MS 32.201, em 4/8/2017, várias decisões se seguiram, reafirmando a conclusão de que a prescrição da pretensão punitiva, no processo de controle externo, é regida pela Lei 9.873/1999.  Nessa linha há várias decisões recentes (MS 37424, DJe 14/10/2020; MS 36111, DJe 19/5/2020; MS 36799, DJe 05/10/2020; MS 36800, DJe 12/05/2020, entre outros) , expressando o seguinte entendimento: "Na esteira de precedentes deste Supremo Tribunal, a regência da prescrição da pretensão punitiva do Tribunal de Contas da União decorre da interpretação sistemática dos arts. 1º e 2º da Lei n. 9.873/1999."
7. 	Ocorre que, recentemente, o Plenário da Suprema Corte se manifestou mais uma vez sobre o tema no julgamento da ADI 5509, ao tratar da constitucionalidade do prazo prescricional e decadencial de cinco anos previsto nos arts. 76, § 5º e 78, § 7º da Constituição do Estado do Ceará. Com esteio no princípio da simetria insculpido no art. 75 da Constituição Federal, o relator, Min. Edson Fachin, definiu alguns parâmetros para fins de avaliação da incidência do prazo prescricional nos processos conduzidos pelas Cortes de Contas (TCU, Tribunais de Contas dos Estados e do Distrito Federal, e dos municípios) , assunto que passo a abordar, de forma mais detalhada, nos próximos parágrafos. 
8. 	A ADI 5509 foi manejada contra dispositivos da Constituição do Estado do Ceará e de lei ordinária do referido Estado, que fixaram prazo prescricional no processo do tribunal de contas daquela unidade federativa. 
9. 	Todavia, a discussão travada pelo STF teve por referência o modelo federal, em função do princípio da simetria, expressamente invocado pelo MPF, ao propor a ação, e pelo relator, ao analisar o tema. Assim, os fundamentos lançados no julgamento da ADI 5509 repercutem inevitavelmente no processo do TCU. 
10. Especificamente sobre a lei de regência e as causas interruptivas da prescrição, o relator, ministro Edson Fachin, reconheceu que o STF ainda não havia fixado orientação clara a respeito, em processo de caráter geral. Ao fazê-lo, na citada ADI, a orientação do relator foi a de aplicar os vários precedentes do STF em casos concretos, que já sinalizavam para a incidência da Lei 9.873/1999, afastando-se a incidência do art. 205 do Código Civil, como evidenciam as seguintes passagens do voto: 
	a) "A atividade de controle externo equipara-se, para fins de contagem do prazo prescricional, ao poder de polícia do Estado e, como tal, nos termos do art. 1º da Lei 9.873, de 1999, 'Prescreve em cinco anos a ação punitiva da Administração Pública Federal, direta e indireta, no exercício do poder de polícia, objetivando apurar infração à legislação em vigor, contados da data da prática do ato ou, no caso de infração permanente ou continuada, do dia em que tiver cessado'"; 
	b) "Pela mesma razão, incidem as causas legais de interrupção da prescrição, conforme previsão constante do art. 2º da referida Lei". 
11. Estabelecida a norma de regência do prazo e das causas interruptivas, o STF avançou no debate quanto ao termo inicial da prescrição, fixando regras mais detalhadas a respeito. Com esse fim, estabeleceu tratamento específico para as tomadas de contas especiais, distinguindo aquelas decorrentes de repasses sujeitos a prestação de contas específica e as relativas a situações em que os fatos são normalmente trazidos ao conhecimento do TCU por meio de denúncias e representações - tal como na hipótese do processo em análise. 
12. Nesse sentido, o voto do Ministro Edson Fachin trouxe uma regra geral e algumas hipóteses de aplicação casuística. Como regra geral, ficou estabelecido que "o termo inicial da contagem do prazo deve ser o da entrada do processo de fiscalização no âmbito do Tribunal de Contas, ou dos órgãos que, por lei, são encarregados pelo controle interno". 
13. Essa regra geral teve sua aplicação explicitada para algumas situações particulares, a saber: 
	a) no caso de omissão de prestação de contas: "o dano a ser apurado pela ausência de prestação de contas tem o lapso prescricional iniciado na data em que as contas deveriam ter sido entregues"; 
	b) na hipótese de irregularidades detectadas no exame da prestação de contas: "o procedimento prévio à instauração da tomada de contas ... deve ser encerrado o quanto antes, sendo que as irregularidades que tenham porventura sido nele identificadas somente terão iniciada a fluência do prazo prescricional após a competente comunicação para o órgão de controle interno ou para o Tribunal de Contas"; 
	c) em irregularidades constatadas em fiscalizações, denúncias e representações: "Finalmente, deve-se contar o prazo prescricional a partir da data do conhecimento da irregularidade nos casos em que, por iniciativa própria, o Tribunal realiza auditorias ou inspeções, assim como nos casos em que a ele são diretamente levadas as informações necessárias para a instauração de tomada de contas especial". 
III
14. Aplicando-se o entendimento perfilhado pelo STF no julgamento da ADI 5509 ao caso em concreto, o presente processo se refere a irregularidades detectadas ao longo da execução do convênio, especificamente quanto à execução parcial do objeto. Desta feita, mostra-se acertado o exame do recurso ao adotar o termo inicial do prazo prescricional relativo à data da ciência dos fatos por parte do controle interno, ou seja, 28/1/2012, ocasião em que o MTE analisou tecnicamente os dados das contas e autorizou a instauração da tomada de contas especial.
15.	Das causas interruptivas da fruição do prazo prescricional enumeradas ao longo da instrução do recurso (art. 2º, incs. II e IV da Lei 9.873/1999) , não se operaram os efeitos do prazo geral quinquenal previsto no art. 1º, caput, da Lei 9.873/1999. Igualmente, não há que se ventilar a hipótese de prescrição intercorrente, eis que não se verifica a paralisação processual dos presentes autos por um período superior a três anos (art. 1º, §1º, da Lei 9.873/1999) .
16.	Ante o exposto, com fundamento nos arts. 33 e 48 da Lei 8.443/1992, acompanho a proposta formulada pelo auditor, com o aval do diretor, que consiste em dar provimento parcial ao recurso de modo a afastar parte do débito imputado aos recorrentes e reduzir proporcionalmente a multa que lhes foram aplicadas.
3.	O membro do Ministério Público junto ao TCU, neste ato representado pelo Procurador Dr. Marinus Eduardo de Vries Marsico, anuiu à proposta da unidade técnica e, em relação à questão da prescrição suscitada pelo titular da Serur, apresentou o seguinte alerta (peça 159) , verbis:  
No tocante às considerações feitas pelo secretário da Serur (peça 158) em relação à adoção da Lei 9.873/1999 como parâmetro para o reconhecimento da prescrição da pretensão punitiva, nosso gabinete também tem adotado tal entendimento. Ocorre que, como bem indicou o dirigente ao noticiar a ADI 5509 da relatoria do Ministro Edson Fachin, a definição dos termos a quo para a contagem do prazo quinquenal nos processos de controle ainda está em construção pela jurisprudência nacional, o que pode gerar divergências entre os julgamentos.
É o relatório.

Leonardo Lustosa de Avellar (OAB/PE 21.959) e Pedro Victor C. Damasceno (OAB/PE 29.057).

Procurador Marinus Eduardo De Vries Marsico.

RECURSOS DE RECONSIDERAÇÃO EM TOMADA DE CONTAS ESPECIAL. ARGUMENTOS QUE AFASTAM PARCELA DO DÉBITO APLICADO. PROVIMENTO PARCIAL.

TOMADA DE CONTAS ESPECIAL (TCE)

Secretaria de Recursos (Serur).

Por atender aos requisitos de admissibilidade, conheço dos recursos de reconsideração interpostos pelo Instituto Latino-Americano de Tecnologia em Educação e Ciências (Ilatec) e por Eduardo Henrique de Magalhães Melo, ex-Presidente do Instituto, gestão 12/5/2008-18/9/2013, por meio do qual se insurgem contra o Acórdão 3776/2020-TCU-Primeira Câmara, que julgou irregulares as suas contas, os condenou solidariamente ao pagamento do débito apurado e aplicou-lhes multa fundada no art. 57 da Lei 8.443/1992.
Originalmente, os autos cuidam de tomada de contas especial instaurada em razão de irregularidades identificadas no Convênio 23/2010, que tinha por objeto a execução de ações de qualificação social e profissional do Plano Setorial de Qualificação - Planseq Telemarketing, no âmbito do Plano Nacional de Qualificação - PNQ.
A condenação foi motivada pela identificação das seguintes irregularidades na execução física e financeira: (i) inexecução parcial do objeto acordado; (ii) não comprovação da inserção no mercado de trabalho dos educandos; (iii) falta de recolhimento dos tributos retidos na fonte; e (iv)  ausência de devolução do saldo do convênio, conforme constatado na fiscalização pela Controladoria-Geral da União (Relatório de Demandas Externas 00190.027594/2012-58) .
Os recorrentes, em petições similares, alegaram, em síntese: (i) cerceamento de defesa, ante a falta de comunicação da dilação do prazo de defesa; (ii) falta da integralização completa das parcelas previstas à conta do concedente, o que impediu a completa execução do objeto acordado; (iii)  no curso de telemarketing realizado em 2011, foram inseridos 39,3% dos educandos que concluíram o curso de capacitação no mercado de trabalho; (iv) todos os impostos foram recolhidos, com exceção do ISS de R$ 7.914,12, em virtude de erro contábil; (v) a contratação de serviços sem previsão no plano de trabalho foi realizada para economizar ou para melhorar a qualidade do curso e assim, atrair mais participantes; (vi) todos os processos licitatórios foram auditados pelos órgãos fiscalizadores e não foi constatada fraude ou qualquer outra irregularidade; e (vii) o saldo do convênio se encontra disponível no banco respectivo, cuja conta foi bloqueada logo após a extinção da avença.
Após examinar as razões de apelo, a Secretaria de Recursos - Serur considerou que os argumentos se mostraram suficientes para modificar parte da deliberação originária, motivo pelo qual propôs fosse dado provimento parcial aos recursos, para afastar parcela do débito originalmente apontado, com a diminuição das respectivas multas impostas.
Em sua manifestação, o titular da Serur defendeu a aplicação das regras insertas na Lei 9.873/1999, que, no caso concreto, não caracterizam a prescrição das pretensões punitiva ou ressarcitória.
O Ministério Público junto ao TCU endossou o entendimento da unidade técnica e alertou para a indefinição jurisprudencial dos termos a quo para a contagem do prazo prescricional nos processos de controle, o que poderia gerar divergências nos julgamentos correspondentes.
Feito esse breve histórico, passo ao exame de mérito do presente recurso.
De início, entendo não caracterizada a prescrição das pretensões ressarcitória ou punitiva deste Tribunal.
Sobre o tema, filio-me ao entendimento de que o RE 636.886 deliberou pela aplicação da Lei 6.830/1980 (Lei de Execução Fiscal) à ação de execução de acórdão do TCU e somente nessa etapa processual. Nada mencionou, entretanto, sobre o prazo para a constituição do título executivo, referente ao acórdão condenatório.
Essa posição coincide com o que restou decidido pelo STF no julgamento dos embargos opostos pela União naquele recurso extraordinário, como pode ser visto na seguinte passagem do voto do relator, e. Min. Alexandre de Moraes:
Nenhuma consideração houve acerca do prazo para constituição do título executivo, até porque esse não era o objeto da questão cuja repercussão reconhecida no Tema 899, que ficou adstrito, como sobejamente já apontado, à fase posterior a formação do título. 
Diante disso, considerando que recentes decisões deste Tribunal adotaram a tese da imprescritibilidade da pretensão ressarcitória no âmbito do controle externo (Acórdão 5236/2020-TCU-Primeira Câmara, 6.171/2020-TCU-2ª Câmara, 6.084/2020-TCU-1ª Câmara, 5.681/2020-TCU-2ª Câmara, 6.846/2020-TCU-2ª Câmara, 6.676/2020-TCU-2ª Câmara, 6.707/2020-TCU-2ª Câmara, 6.473/2020-TCU-1ª Câmara, 6.466/2020-TCU-1ª Câmara, 6.465/2020-TCU-1ª Câmara, dentre outros) , opto por seguir a mesma linha nestes autos, aplicando-se tal entendimento para o débito e mantendo-se a posição vigente nesta Casa quanto ao prazo prescricional da pretensão punitiva, nos termos do que restou decidido no incidente de uniformização de jurisprudência apreciado pelo Acórdão 1441/2016-TCU-Plenário.
Além disso, a Serur avaliou todos os cenários legais possíveis e descartou, em qualquer hipótese, a caracterização da prescrição suscitada.
Não acolho a alegação de cerceamento de defesa, ante a ausência de comunicação do pedido de dilação do prazo para apresentação das alegações de defesa. O artigo 183, parágrafo único, do Regimento Interno do TCU (RI/TCU) , dispõe que a prorrogação, quando cabível, independerá de notificação da parte.
No mérito, acompanho, desde já, os pareceres uníssonos em relação ao provimento parcial dos recursos em apreço, para reduzir o débito e as multas aplicadas, adotando-os como minhas razões de decidir, sem prejuízo das considerações a seguir.
De fato, conforme apurou a unidade técnica, os argumentos apresentados pelos recorrentes não foram aptos a afastar a maioria das irregularidades que fundamentaram a condenação ora recorrida.
Ainda que se leve em consideração a não disponibilização da integralidade dos recursos originalmente previstos na avença, a abertura da TCE foi motivada pela não apresentação dos documentos comprobatórios da execução física da avença em relação aos recursos que foram efetivamente disponibilizados aos recorrentes, conforme evidenciado na Nota Técnica 737/2016/GEPC/SPPE/TEM, anexada aos autos à peça 3, p. 118-136, conforme excerto a seguir transcrito, verbis:
c) Validação dos dados constantes dos Sistemas SIGAE e SICONV 
Convenente teria até 30 dias, conforme Parágrafo Primeiro da Cláusula Sétima do Convênio, para apresentar a documentação complementar, quais sejam, listas de presença, listas de recebimento de transporte, lanches, material didático e certificados, de modo a possibilitar a validação dos dados inseridos nos Sistemas SIGAE e SICONV, em observância ao disposto no artigo 58 da Portaria Interministerial MPOGIMF/CGU n° 127/2008, e o Parágrafo Terceiro, da Clausula Sétima do Termo de Convênio. 
Em razão das inconsistências apresentadas entre os sistemas e ainda as pendências de regularização dos itens apontados pela Controladoria Geral da União, quando da fiscalização realizada durante a execução do convênio em questão, conforme consta do documento 00190.027594/2012-58. Em que pese haver registros da execução física do objeto do Convênio no Sistema de Informações (SIGAE e/ou Mais Emprego) , esses isoladamente não foram suficientes para sua análise e aprovação, uma vez que se requer ao mesmo tempo a correspondência desses registros também no SICONV nos requisitos nele exigidos, em tempo a nota informativa n° 1080/2015/DEQ/SPPEIMTE solicitou a convenente o envio do CD-ROM com os documentos comprobatórios contendo as respectivas assinaturas dos educandos, a saber: listas de presença, listas de recebimento do Kit Pedagógico, do auxílio transporte e dos lanches e as listas atestando o recebimento dos certificados de todos os cursos e turmas executados no convênio. A convenente até a presente data não se manifestou sobre o envio da documentação solicitada. 
[...]
Agrava-se a situação da convenente pois após a emissão da nota técnica n° 1205/2015/GEPC/SPPEIMTE de 25/09/2015, a entidade através do oficio 045/2015, solicita abertura dos sistemas SICONV e Mais Emprego e informa que está providenciando a digitalização da documentação solicitada, encaminha ainda o Oficio 053/2015 de 18/12/2015 no qual solicita prazo de 30 dias para atender as solicitações contidas na referida Nota, prazo concedido até 22/02/2016 através do oficio 593/2016/SPPE/TEM, de 11/02/2016 fls. 2084, momento em que se comunica a abertura dos sistemas, não recebido pela instituição conforme AR fls. 2109, consta ainda oficio n° 1.188/2016/SPPEIMTE de 09/03/2016 fls. 211, estipulando novo prazo para 07/04/2016 e comunica a abertura do SICONV, entregue em mãos em 24/03/2016 as 10:34, prazo este não observado pela entidade.
A falta de apresentação dos documentos que comprovam a efetiva prestação dos serviços, mesmo nesta etapa processual, a exemplo das listas de presença devidamente assinadas solicitadas pelo órgão concedente, torna impossível verificar o fiel cumprimento do plano de trabalho aprovado pelas partes. Não há, assim, nos autos, elementos que atestem, de forma inequívoca, o cumprimento do pactuado, respeitando os padrões quantitativos e qualitativos avençados.
Há que se considerar que a disponibilização parcial dos recursos pertinentes foi levada em consideração na apuração do montante executado do convênio e na atribuição do respectivo débito ora recorrido.
A ausência de documentação comprobatória do recolhimento dos impostos devidos impede o acolhimento das alegações recursais pertinentes.
Acolho a proposta da unidade técnica de expurgar do débito originalmente apurado o montante de R$ 17.279,84, relativo à não devolução do saldo remanescente do convênio, haja vista a identificação do montante do saldo bloqueado na conta do convênio à disposição da União.
Deixo de me pronunciar acerca dos argumentos que não se encontram vinculados aos termos da condenação ora recorrida.
Por fim, vale ressaltar que a responsabilização no âmbito do TCU não exige a configuração de dolo, bastando que o agente tenha agido com culpa grave (Acórdão 1620/2019-TCU-Plenário, Relator Ministro Bruno Dantas) . Nesse mesmo sentido: Acórdão 2391/2018-TCU-Plenário, Relator Ministro Benjamin Zymler, e 11.762/2018-TCU-2ª Câmara, relator Ministro-Substituto Marcos Bemquerer Costa. No presente caso, incorreram os recorrentes em culpa, pois não lograram executar o objeto pactuado devido a irregularidades evidenciadas na execução do ajuste.
	Diante disso, voto pela adoção da minuta de acórdão que ora trago ao exame deste colegiado.
TCU, Sala das Sessões, em 10 de maio de 2022.
Ministro VITAL DO RÊGO 
Relator